---
title: |
  | Графики с использованием ggplot2
author: |
  | В.М. Хайтов, к.б.н.
institute: Биологический факультет, СПбГУ
fontsize: 10pt
classoption: 'aspectratio=169,t,xcolor=table'
language: russian, english
output:
  beamer_presentation:
    theme: default
    colortheme: beaver
    latex_engine: xelatex
    slide_level: 2
    fig_crop: false
    highlight: haddock
    includes:
      in_header: 
        - includes/header.tex
        - includes/header-with-code.tex
    keep_tex: false
---
```{r setup, include=FALSE, cache=FALSE, purl=FALSE}
# output options
options(width = 70, scipen = 6, digits = 3)
library (knitr)
library (scales)
# chunk default options
opts_chunk$set(fig.show='hold', size='footnotesize', comment='#', 
               fig.width=4.5, out.width='3in',
               fig.height=2.25, out.height='1.5in',
               cache=FALSE,
               dev='cairo_pdf',
               warning=FALSE, message=FALSE)
# Тема для иллюстраций
library (ggplot2)
library (gridExtra)
theme_spbu <- function () { 
    theme_bw(base_size = 11, base_family='GT Eesti Pro Display') + 
    theme(plot.title = element_text(face = 'bold', colour = '#1e1e1e'), 
          panel.border = element_rect(fill = NA, size = 0.75), 
          panel.grid = element_blank(),
          strip.background = element_blank(), 
          strip.text = element_text(face = 'bold', colour = '#1e1e1e'))
}
ar <- arrow(type = 'closed', length = unit(0.15,'cm'))
arb <- arrow(type = 'closed', length = unit(0.15,'cm'), ends = 'both')
op <- par()
par_spbu <- par(
    mar = c(3, 3, 2, 0.5), # Dist' from plot to side of page
    mgp = c(2, 0.4, 0), # Dist' plot to label
    las = 1, # Rotate y-axis text
    tck = -.01, # Reduce tick length
    xaxs = 'i', yaxs = 'i', 
    family = 'GT Eesti Pro Display',
    mex = 0.8,
    mgp = c(2, .5, 0),
    tcl = -0.3) # Remove plot padding
source(file = 'includes/spbu_cols.R')
source(file = 'includes/functions.R')
```

## Визуализация данных и результатов как инструмент  {.segue}

В.М. Хайтов, к.б.н.

\insertinstitute

## Лучше один раз увидеть...

\columnsbegin
\column{0.48\textwidth}

\includegraphics[width=\textwidth,height=0.7\textheight,keepaspectratio]{images/stock-photo-business-woman-with-colorful-graphs-and-charts-concepts-181869041.jpg}

\tiny{https://www.shutterstock.com/ru/image-photo/business-woman-colorful-graphs-charts-concepts-181869041}


\column{0.48 \textwidth}

При обработке данных и построении моделей, описывающих взаимосвязи между явлениями, ключевым этапом является **визуализация**.

Визуализация --- это представление информации в виде наглядного, легкого для восприятия рисунка.

Визуализировать необходимо как исходные данные, так и результаты исследования. 


\columnsend


## Цифры VS Графики: Всему свое место!

\centering
Одни и те же данные, представленные по-разному:

```{r, echo=FALSE}
set.seed(49294)
b0 <- 2
b1 <- 0.5
x <- runif(10, -1, 6)
y <- b0 + b1 * x + rnorm(10, 0, 1)
dfr <- data.frame(Size = x, Activity = y)
Pl_model <- ggplot(data = dfr, aes(x = Size, y = Activity)) + geom_point(colour = spbu_cols('steelblue')) + geom_smooth(method = 'lm') + theme_spbu() + ggtitle('Связь между размером (Size) \nи активностью (Activity)') + theme(plot.title = element_text(hjust = 0.5))

Model <- lm(Activity ~ Size, data = dfr)

```


\columnsbegin
\column{0.48\textwidth}

\begin{table}[ht]
\small {\caption*{Параметры регрессионной модели, описывающей связь между размером (Size) и активностью (Activity). }}

\footnotesize

\centering
\begin{tabular}{rrrrr}
  \hline
 & Estimate & Std. Error & t value & Pr($>$$|$t$|$) \\
  \hline
(Intercept) & 2.2806 & 0.4230 & 5.39 & 0.0007 \\
  Size & 0.4066 & 0.1523 & 2.67 & 0.0283 \\
   \hline
\end{tabular}
\end{table}


\column{0.48 \textwidth}
\vspace{0.5 cm}
```{r, echo=FALSE, fig.width=3.75, out.width='2.5in'}
Pl_model
```


\columnsend


## Цифры VS Графики: Всему свое место!

\columnsbegin
\column{0.48\textwidth}


\textbf{Цифровая презентация}
\small
  \begin{itemize}

  \item Цифровое (табличное) представление данных требует больших затрат времени на изучение и осмысление. До читателя можно донести всю необходимую информацию.

  \item Необходимо в тексте (статья, отчет, диплом), реже в постерном докладе.

  \item Не годится для устного доклада.

  \end{itemize}

\column{0.48 \textwidth}


\textbf{Визуальная презентация}
  \small

  \begin{itemize}
  
  \item Быстро воспринимается самая главная идея, заложенная в результате, которую необходимо донести до читателя. Менее значимые результаты могут быть опущены. 

  \item Необходимо для устного и постерного доклада.

  \item Крайне желательно в тексте (помимо таблицы).

\end{itemize}


\columnsend




## Основы грамматики графиков  {.segue}

В.М. Хайтов, к.б.н.

\insertinstitute

## Три системы визуализации в R

\begin{itemize}
  
  \item Base Graphics
  \item Lattice
  \item ggplot2

\end{itemize}

## Система ggplot2

Название пакета происходит от слов "Grammar", "Graphics", "Plot".

В основе подхода, реализованного в пакете, лежит идея **грамматики графиков** "Semiology of Graphics" (Bertin, 1983).

Более позднее обобщение “The Grammar of Graphics” (Wilkinson, Anand and Grossman, 2005).

## Возможности ggplot2 практически безграничны

\columnsbegin
\column{0.7\textwidth}

\includegraphics[width=\textwidth,height=0.8\textheight,keepaspectratio]{images/ggplot_examples.png}

\column{0.3\textwidth}

\tiny

https://timogrossenbacher.ch/2016/12/beautiful-thematic-maps-with-ggplot2-only/

http://www.ggplot2-exts.org/gallery/

Khaitov et al, 2018

\columnsend

## График как аппликация

\columnsbegin
\column{0.48\textwidth}

\includegraphics[width=\textwidth,height=0.7\textheight,keepaspectratio]{images/stock-photo-the-child-sticks-to-the-bow-greeting-card-for-mum-close-up-526386226.jpg}

\tiny{https://www.shutterstock.com/ru/image-photo/child-sticks-bow-greeting-card-mum-526386226}


\column{0.48 \textwidth}

\vspace{0.2 cm}
Построение графика в системе ggplot2 напоминает создание аппликации.

Берется лист бумаги (базовый слой), на который слой за слоем наносятся новые элементы.

\columnsend


## Данные для визуализации. Вес новорожденных

\columnsbegin

\column{0.48\textwidth}

\includegraphics[height=0.55\textheight,keepaspectratio]{./images/stock-photo-a-newly-born-child-gazes-at-the-camera-in-a-low-key-dramatic-setting-47693563.jpg}

\tiny{https://www.shutterstock.com/image-photo/newly-born-child-gazes-camera-low-47693563}

\column{0.48\textwidth}



Переменные
\scriptsize{
\begin{itemize}
\item \texttt{low}: имеет ли ребенок экстремально низкий вес
\item \texttt{age}: возраст матери
\item \texttt{lwt}: вес матери (в фунтах)
\item \texttt{race}: раса матери (1 = white, 2 = black, 3 = other)
\item \texttt{smoke}: курила ли мать во время беременности
\item \texttt{ptl}: количество преждевременных родов в прошлом
\item \texttt{ht}: были ли случаи повышенного давления
\item \texttt{ui}: присутствие эрозии матки
\item \texttt{ftv}: количество посещений врача в первом триместре
\item \texttt{bwt}: вес ребенка при рождении

\end{itemize}
}

Данные: Hosmer, Lemeshow, 1989

\columnsend


## Чтение данных

```{r, eval=TRUE, echo=TRUE}
library(MASS)
baby <- birthwt # чтение встроенных данных

```


## Робот строит простейший график

\columnsbegin

\column{0.66\textwidth}

```{r}
library(ggplot2)
ggplot()

```


\column{0.33\textwidth}

\centering

\includegraphics[width=\textwidth,height=0.3\textheight,keepaspectratio]{images/stock-vector-a-cartoon-illustration-of-a-malfunctioning-little-robot-223250488.jpg}

\tiny{https://www.shutterstock.com/image-vector/cartoon-illustration-malfunctioning-little-robot-223250488}

\footnotesize
Робот, возьми лист бумаги

\columnsend






## Робот строит простейший график

\columnsbegin

\column{0.66\textwidth}

```{r}
ggplot(data = baby)

```

\column{0.33 \textwidth}

\centering

\includegraphics[width=\textwidth,height=0.3\textheight,keepaspectratio]{images/stock-vector-a-cartoon-illustration-of-a-malfunctioning-little-robot-223250488.jpg}


\footnotesize
Прочитай таблицу данных

\columnsend





## Робот строит простейший график

\columnsbegin

\column{0.66 \textwidth}

```{r}
ggplot(data = baby, aes(x = lwt, y = bwt))

```

\column{0.33 \textwidth}

\centering

\includegraphics[width=\textwidth,height=0.3\textheight,keepaspectratio]{images/stock-vector-a-cartoon-illustration-of-a-malfunctioning-little-robot-223250488.jpg}

\footnotesize
По оси OX отложи данные, записанные в переменной `lwt`

По оси OY отложи данные, записанные в переменной `bwt`

\columnsend




## Робот строит простейший график

\columnsbegin


\column{0.66 \textwidth}

```{r}
ggplot(data = baby, aes(x = lwt, y = bwt)) + geom_point()

```



\column{0.33 \textwidth}

\centering

\includegraphics[width=\textwidth,height=0.3\textheight,keepaspectratio]{images/stock-vector-a-cartoon-illustration-of-a-malfunctioning-little-robot-223250488.jpg}


\footnotesize
Изобрази в виде точек исходные данные 


\columnsend


## Строим точечный график: geom_point()  {.segue}

В.М. Хайтов, к.б.н.

\insertinstitute

## Простейший точечный график


```{r}
ggplot(data = baby, aes(x = lwt, y = bwt)) + geom_point()

```


Этот график можно изменить.

## Изменим цвет точек

```{r}
ggplot(baby, aes(x = lwt, y = bwt)) + geom_point(colour = 'red')
```



## Изменим размер точек

```{r}
ggplot(baby, aes(x = lwt, y = bwt)) + geom_point(colour = 'red', size = 3)
```

## Изменим форму точек

```{r}
ggplot(baby, aes(x = lwt, y = bwt)) + geom_point(colour = 'red', size = 4, shape = 17)
```




## Три главные части графика в системе ggplot2

\begin{itemize}
\item Data --- \textbf{данные}, которые необходимо визуализировать. Обязательно должны быть представлены в виде датафрейма (tidy data!).

\item Aesthetics --- эстетики, \textbf{что} из данных мы визуализируем и \textbf{чем} отражаем значения (координатами на осях OX и OY, цветовыми градациями, формой, размером и т.п.).

\item Geom - геометрические фигуры, с помощью которых мы визуализируем результаты (точки, столбцы, линии и т.п.).

\end{itemize}


## Эстетики  {.segue}

В.М. Хайтов, к.б.н.

\insertinstitute

## Какая еще  информация скрыта в датасете?

\columnsbegin
\column{0.6\textwidth}


```{r, echo=FALSE}
ggplot(baby, aes(x = lwt, y = bwt)) + geom_point()
```

\column{0.38 \textwidth}

\small

На графике приведена лишь информация о весе матери (ось OX) и весе ребенка (ось OY ).

То, что мы отражаем (`эстетики`), описывает функция \newline `aes(x = lwt, y = bwt)`.

\columnsend

В датасете есть еще информация: 

- Cтатус матери в отношении курения: курящая или некурящая.
- Раса матери
- Количество посещений врача, и т.п.



## Подготовим данные для более наглядной визуализации

```{r}
# Переименуем градации дискретных факторов
baby$smoke <- factor(baby$smoke, 
                     levels = c(1, 0), 
                     labels = c('Smoker', 'Non-smoker'))
baby$race <- factor(baby$race, 
                    levels = c(1, 2, 3),
                    labels = c('White', 'Black', 'Other'))
```

## Вводим в график эстетику `colour`

Изобразим разным цветом точки для курящих и некурящих матерей (эту информацию маркирует переменная `baby$smoke`)

```{r}
ggplot(baby, aes(x = lwt, y = bwt, colour = smoke)) + 
  geom_point(size = 2, shape = 17) 
# Важно! Вся информация о цвете точек теперь должна быть сосредоточена в функции aes()
```



## Вводим в график эстетику `shape`

Отразим ту же информацию, но с помощью разных форм точек для курящих и некурящих матерей.

```{r}
ggplot(baby, aes(x = lwt, y = bwt, shape = smoke)) + 
  geom_point(size = 2, colour = 'red') 
# Важно! Вся информация о форме точек теперь должна быть сосредоточена в функции aes()
```


## Вводим еще одну эстетику -- `size`

Отразим размером точки информацию о том, сколько раз в первом триместре женщина посещала врача (переменная `baby$ftv`)


```{r}
ggplot(baby, aes(x = lwt, y = bwt, colour = smoke, size = ftv)) + 
  geom_point() + guides(size = guide_legend(ncol = 4))

```



## Управление эстетиками. Шкалы  {.segue}

В.М. Хайтов, к.б.н.

\insertinstitute

## Меняем цветовые обозначения эстетики `colour`

```{r}
ggplot(baby, aes(x = lwt, y = bwt, colour = smoke)) + 
  geom_point(size = 2, shape = 17) +  
    scale_colour_manual(values = c('blue', 'red'))
```

С помощью функций семейства `scale_` можно регулировать форму, цвет заливки, размер и т. д.  


## Цветовая схема Синтии Брюэр (Cynthia A. Brewer)

\columnsbegin
\column{0.6\textwidth}

```{r}
ggplot(baby, aes(x = lwt, y = bwt, colour = smoke)) + 
  geom_point(size = 2, shape = 17) +  
  scale_colour_brewer(palette = 'Set1')
```

\column{0.35 \textwidth}

\begin{itemize}
\item Эта схема разработана в ходе исследования, посвещенного сочетаемости цветов.
\item Есть много встроенных палитр для визуализации как дискретных, так и непрерывных данных.
\item Учитывает права 8-10\% мужчин, несущих в X-хромосоме мутантные гены.
\end{itemize}

\columnsend




## Фасетирование  {.segue}

В.М. Хайтов, к.б.н.

\insertinstitute

## Проблема большого количества эстетик

При большом количестве эстетик график может не читаться

```{r}
ggplot(baby, aes(x = lwt, y = bwt, colour = smoke, shape = race)) + 
  geom_point(size = 2) +  
  scale_colour_brewer(palette = 'Set1') 
```

Выход --- фасетирование


## Одна фасетирующая переменная


```{r}
ggplot(baby, aes(x = lwt, y = bwt, colour = smoke, shape = race)) + 
  geom_point(size = 2) +  
  scale_colour_brewer(palette = 'Set1') +
  facet_wrap(~race, nrow = 1)

```



## Две фасетирующие переменные

```{r}
ggplot(baby, aes(x = lwt, y = bwt, colour = smoke, shape = race)) + 
  geom_point(size = 2) +  
  scale_colour_brewer(palette = 'Set1') +
  facet_grid(smoke~race)
```




## Сохранение графиков в переменные  {.segue}

В.М. Хайтов, к.б.н.

\insertinstitute

## Пошаговое наслоение элементов на переменную

Создаем переменную с базовым слоем

```{r}
My_plot <- ggplot(baby, aes(x = lwt, y = bwt))
```

Добавляем новые слои 

```{r}
My_plot_2 <- My_plot + geom_point(colour = 'red')
My_plot_2
```

## Меняем подписи осей

```{r}
My_plot_3 <- My_plot_2 + labs(x = 'Вес матери (фунты)', y = 'Вес ребенка (г)')
My_plot_3
```


## Добавляем заголовок графика

```{r}
My_plot_4 <- My_plot_3 + ggtitle('Соотношение веса матери и \nвеса новорожденного ребенка')
My_plot_4
```







## Темы оформления в ggplot2  {.segue}

В.М. Хайтов, к.б.н.

\insertinstitute



## Требований много, а ggplot2 один...

В разных журналах, ВУЗах и прочих коллективах требования к оформлению графиков разные. 

Вкусы у авторов тоже разные.

Для регуляции внешнего вида графика используется настройка **темы**.


## Некоторые встроенные темы в ggplot2 

```{r}
Them_1 <- My_plot_2 + theme_gray() + ggtitle('theme_gray')

Them_2 <- My_plot_2 + theme_bw() + ggtitle('theme_bw')

Them_3 <- My_plot_2 + theme_classic() + ggtitle('theme_classic')

Them_4 <- My_plot_2 + theme_dark() + ggtitle('theme_dark')

```


## Некоторые встроенные темы в ggplot2 
```{r fig.height=3.38, out.height='2.25in'}
library(gridExtra)
grid.arrange(Them_1, Them_2, Them_3, Them_4, ncol = 2)
```





## Управление элементами графика   {.segue}

В.М. Хайтов, к.б.н.

\insertinstitute

## Функция `theme()`

Эта функция регулирует характеристики всех элементов графика. 

Наиболее часто приходится регулировать:   
- форму осей   
- фон графика   
- формат подписи осей   
- формат цифровой информации на осях.



## Уменьшаем размер чисел на осях графика

```{r}
My_plot_2 + theme_bw() + theme(axis.text = element_text(size = 4))
```


## Увеличиваем размер чисел на осях графика

```{r}
My_plot_2 + theme_bw() + theme(axis.text = element_text(size = 14))
```

## Регулируем угол наклона чисел на осях графика


```{r}
My_plot_2 + theme_bw() + theme(axis.text.x = element_text(angle = 45, colour = 'blue'))
```


## Убираем сетку внутри графика


```{r}
My_plot_2 + theme_bw() + 
  theme(axis.text.x = element_text(angle = 45, colour = 'blue'),
        panel.grid = element_blank())
```

## Меняем положение легенды


```{r}
ggplot(baby, aes(x = lwt, y = bwt, colour = smoke)) + 
  geom_point() + 
  theme_bw() + 
  theme(axis.text.x = element_text(angle = 45, colour = 'blue'),
        panel.grid = element_blank())
```


## Меняем положение легенды


```{r}
ggplot(baby, aes(x = lwt, y = bwt, colour = smoke)) + 
  geom_point() + 
  theme_bw()  + 
  theme(axis.text.x = element_text(angle = 45, colour = 'blue'),
        panel.grid = element_blank(),
        legend.position = 'bottom')
```


## Меняем положение легенды

```{r}
ggplot(baby, aes(x = lwt, y = bwt, colour = smoke)) + 
  geom_point() + 
  theme_bw()  + 
  theme(axis.text.x = element_text(angle = 45, colour = 'blue'),
        panel.grid = element_blank(),
        legend.position = c(0.85, 0.3),
        legend.background = element_rect(fill = 'lightblue'))
```

## Создаем финальный рисунок 


<!-- \small -->
```{r My_final_plot}
My_final_plot <- ggplot(baby, aes(x = lwt, y = bwt)) +  # задаем базовый слой 
  geom_point(aes(colour = smoke)) +   # предсталяем результаты в виде точек 
  labs(x = 'Вес матери (фунты)',     # подписываем ось OX
       y = 'Вес ребенка (г)',        # подписываем ось OY
       colour = 'Курение матери:' ) + # подписываем заголовок легенды
  ggtitle('Соотношение веса матери и ребенка') +   # заголовок
  scale_colour_manual(values = c('blue', 'red')) +  # меняем цвет для эстетики colour
  theme_bw()  +                                    # устанавливаем тему 
  theme(panel.grid = element_blank(),              # убираем сетку
        legend.position = 'bottom',                # указываем положение легенды
        plot.title = element_text(hjust = 0.5))    # выравниваем заголовок по центру

```



## Итоговый рисунок 

```{r}
My_final_plot
```




## Визуализация частотных распределений  {.segue}

В.М. Хайтов, к.б.н.

\insertinstitute

## Частотное распределение

```{r}
ggplot(baby, aes(x = bwt)) + geom_histogram() + theme_bw()
```

## Меняем классовый шаг

```{r}
ggplot(baby, aes(x = bwt)) + geom_histogram(binwidth = 50) + theme_bw()
```

## Меняем классовый шаг

```{r}
ggplot(baby, aes(x = bwt)) + geom_histogram(binwidth = 500) + theme_bw()
```


## Применяем эстетику `fill`

```{r}
ggplot(baby, aes(x = bwt)) + geom_histogram(binwidth = 500, aes(fill = smoke)) + 
  theme_bw()
```

Читать неудобно! 


## Фасетируем рисунок

```{r }
ggplot(baby, aes(x = bwt)) + geom_histogram(binwidth = 500, aes(fill = smoke)) + 
  theme_bw() +
  facet_wrap(~smoke, nrow = 2)
```

## Использование анализа, основанного на оценке ядерной плотности (kernel density)

```{r}
ggplot(baby, aes(x = bwt)) + 
  geom_density(aes(fill = smoke), alpha = 0.5) + 
  theme_bw()
```

Становится видна некоторая тенденция.


## geom_violin()

```{r}
ggplot(baby, aes(x = smoke, y = bwt)) + 
  geom_violin(aes(fill = smoke)) + 
  theme_bw()

```


## Визуализация данных с простейшей статистической обработкой {.segue}

В.М. Хайтов, к.б.н.

\insertinstitute


## Средний вес ребенка у матерей разного возраста

```{r}
ggplot(baby, aes(x = age, y = bwt, colour = smoke)) + 
  stat_summary(fun.y = mean, geom = 'line') +
  theme_bw()

```


## Тенденции зависимости веса ребенка от возраста матери


```{r}
ggplot(baby, aes(x = age, y = bwt, colour = smoke)) + geom_point() +
  stat_smooth(method = 'lm') +
  theme_bw()

```



## Усы, отражающие интервалы


```{r}

ggplot(baby, aes(x = smoke, y = bwt)) + 
  stat_summary(fun.y = mean, geom = 'bar', fill = 'gray', colour = 'black') + 
  stat_summary(fun.data = mean_se, geom = 'errorbar',  width = 0.2) + 
  theme_bw()

```





## Сохранение графиков в виде файлов  {.segue}

В.М. Хайтов, к.б.н.

\insertinstitute


## Сохранение графика в файл с помощью RStudio

 \includegraphics[height=0.7\textheight,keepaspectratio]{./images/Rstudio_save_plot_Ira.png}


## Сохранение графика в файл с помощью RStudio

 \includegraphics[height=0.7\textheight,keepaspectratio]{./images/RStudio_save_plot_zoom_Ira.png}


## Сохранение графика в файл с помощью средств ggplot2

Создаем график


```{r, eval=FALSE}

Plot_to_save <- ggplot(baby, aes(x = smoke, y = bwt)) +
  stat_summary(fun.y = 'mean', geom = 'bar', fill = 'gray', colour = 'black') +
  stat_summary(fun.data = mean_se, geom = 'errorbar',  width = 0.2) +
  theme_bw()

```




## Сохранение графика в файл с помощью средств ggplot2

Сохраняем график в растровом формате

```{r, eval=FALSE}

ggsave('c:/My_draw.jpg', Plt_to_save) # сохраняем в растровом формате .jpg

ggsave('c:/My_draw.png', Plot_to_save) # сохраняем в растровом формате .png

```



## Сохранение графика в файл с помощью средств ggplot2

Сохраняем график в векторном формате

```{r, eval=FALSE}

ggsave('c:/My_draw.pdf', Plot_to_save) # сохраняем в формате .pdf

ggsave('c:/My_draw.wmf', Plot_to_save) # сохраняем в векторном формате .wmf

ggsave('c:/My_draw.eps', Plot_to_save) # сохраняем в векторном формате .eps


```




## Литературное программирование  {.segue}

В.М. Хайтов, к.б.н.

\insertinstitute


## Для исполнителей

\columnsbegin
\column{0.48\textwidth}

 \includegraphics[height=0.6\textheight,keepaspectratio]{./images/stock-photo-angry-boss-standing-opposite-his-secretary-631514021.jpg}

\column{0.48 \textwidth}

Вы создали презентацию, написали текст статьи или отчета.

Начальнику не понравилась форма графиков, цвет заливки, величина шрифта и т. п...

В дополнение коллеги принели вам исправленные файлы с первичными данными...

Все документы надо срочно переделывать...

\columnsend

\centering
Выход из этого кошмара --- создание RMD-документа.


## Для пользователей разных платформ


\columnsbegin
\column{0.48\textwidth}

 \includegraphics[height=0.6\textheight,keepaspectratio]{./images/stock-photo-moscow-russia-december-road-signs-with-top-brand-operating-system-logos-android-mac-770756293.jpg}

\column{0.48 \textwidth}

Ваши коллеги работают под Linux и Windows, а вы предпочитаете Mac OS.

Продукт вашего совместного творчества должен читаться на любом компьютере. 

\columnsend

\centering

Основа плодотворного сотрудничества --- работа с RMD-документами.




## Для исследователей 


\columnsbegin
\column{0.48\textwidth}

 \includegraphics[height=0.6\textheight,keepaspectratio]{./images/stock-photo-businessman-interacting-with-a-hud-interface-against-a-blurred-blue-background-graphs-toned-image-1017564916.jpg}

\column{0.48 \textwidth}

Вы ученый-иследователь. 

В статьях, которые вы читаете, видна лишь вершина айсберга: характер данных, процедуры анализа, способ построения таблиц и графиков остаются в тени.

Вас не оставляет чувство сомнения в правоте автора статьи, так как нет возможности воспроизвести  те действия с данными, которые произвел автор.


\columnsend

\centering

Выход из этого --- стать сторонником идеи **Reproducible research** 

## Reproducible research

Воспроизводимое исследование --- это анализ, который может быть воспроизведен на основе тех же данных любым другим исследователем. 

Воспроизводимое исследование не надо путать с воспроизводимостью результатов!


## Reproducible research

\textbf{Критерии воспроизводимого исследования}

\begin{enumerate}
  \item Исходные данные (raw data) доступны любому читателю-потребителю (в идеале, публично доступны).
  \item Все методы анализа полностью описаны.
  \item Весь процесс анализа исходных данных (от чтения данных до финального результата) полностью описан и сохранен в виде некоторого текста (кода анализа).

\end{enumerate}

\centering
Лучшее средство для представления своих результатов как воспроизводимого исследования --- это создание RMD-документов. 




## Создание RMD-документа  {.segue}

В.М. Хайтов, к.б.н.

\insertinstitute


<!--## Первый шаг


 \includegraphics[height=0.7\textheight,keepaspectratio]{./images/RMD_step_1.png}-->



## R Markdown

\columnsbegin
\column{0.6\textwidth}

 \includegraphics[height=0.7\textheight,keepaspectratio]{./images/RMD_step_1_Ira.png}

\column{0.4\textwidth}

RMD-документы --- это документы, созданные с использованием языка разметки R Markdown.

\columnsend

## Документ или презентация

 \includegraphics[height=0.7\textheight,keepaspectratio]{./images/RMD_step_2_Ira.png}


## Внешний вид RMD-документа

 \includegraphics[height=0.7\textheight,keepaspectratio]{./images/RMD_step_3_Ira.png}

## Создание итогового документа

Текст RMD-документа передается функции `knit()` из пакета `knitr`.

Эта функция создает итоговый документ в том формате, который указан в заголовке RMD-документа (html, pdf, docx).

## Чанки

\columnsbegin
\column{0.6\textwidth}

 \includegraphics[height=0.7\textheight,keepaspectratio]{./images/RMD_step_3_Ira.png}

\column{0.4\textwidth}

Чанк --- это исполняемый код, встроенный в текст.

Вставка чанка в RStudio: Ctrl+Alt+I



\columnsend




## Пример RMD-документа

 \includegraphics[height=0.7\textheight,keepaspectratio]{./images/RMD_example_Ira.png}


## Результат работы `knitr` в окне браузера

\columnsbegin
\column{0.6\textwidth}

 \includegraphics[height=0.7\textheight,keepaspectratio]{./images/RMD_browser_view.png}


\column{0.4\textwidth}


В результате работы `knitr` появляется html-файл, который можно просмотреть в обычном браузере.


\columnsend


## Параметры чанков

 \includegraphics[height=0.7\textheight,keepaspectratio]{./images/RMD_chunk_parameters_Ira.png}


## Результат работы `knitr` с новыми параметрами чанка

 \includegraphics[height=0.7\textheight,keepaspectratio]{./images/RMD_browser_view_2.png}


## Наиболее важные параметры чанка


- `echo` --- Приводить ли код из чанка в документе, который получится в результате работы `knitr`
- `eval` --- Запускать ли код, приведенный в чанке
- `fig.` --- Набор параметров для регуляции положения и размера рисунков 
- `warning` --- Выводить ли в итоговый документ предупреждающие сообщения функций

## Что мы знаем и что будет дальше

В.М. Хайтов, к.б.н.

\insertinstitute

## Что мы знаем

При помощи пакета `ggplot2` можно создавать графики практически любой сложности.

Результаты анализа удобно представлять в виде .Rmd документов.

Создание отчетов в .Rmd поможет сделать результаты воспроизводимыми и легко адаптироваться к изменениям в исходных данных или к новым данным.

## Что будет дальше

Сейчас мы разобрали только самыме основы пакета `ggplot2`. В следующих модулях мы еще не раз будем обращаться к его возможностям для визуализации результатов статистического анализа.

Вы сможете попрактиковаться в создании документов в формате .Rmd, работая над проектами в курсах нашей специализации.


## Используемые источники

\small

https://www.shutterstock.com/ru/image-photo/child-sticks-bow-greeting-card-mum-526386226
https://www.shutterstock.com/image-photo/newly-born-child-gazes-camera-low-47693563
https://www.shutterstock.com/image-vector/cartoon-illustration-malfunctioning-little-robot-223250488
https://timogrossenbacher.ch/2016/12/beautiful-thematic-maps-with-ggplot2-only/    http://www.ggplot2-exts.org/gallery/   

Khaitov V. et al. (2018) Biol. Bull. 234

Hosmer, D.W. and Lemeshow, S. (1989) Applied Logistic Regression. New York: Wiley

----
