---
output: html_document
---

```{r setup, include=FALSE}
knitr::opts_chunk$set(echo = FALSE, message = FALSE, warning = FALSE)
```

# Построение графиков с помощью языка `R`

- [Презентация с объяснением основ работы с пакетом `ggplot2`](Pres_intro_ggplot.html)
- [Код для практической работы](intro_ggplot.R)
- [Данные для практической работы](data/fev.xls)

<br>
<br>
<br>

# Самостоятельная работа
Используя [файл с данными по гидрологическим и метеорологическим наблюдениям](data/hydrology_2022.xls) напишите код, который приведен к появлению следующих визуализаций. 

*At!* Эти данные мы использовали на занятии, посвященном введению в язык. Там эе можно найти примеры кода, который понадобится для обработки данных, необходимой для построения этих визуализаций.  


```{r}
library(readxl)
library(ggplot2)

hydr <- read_excel("data/hydrology_2022.xls", na = "NA")
hydr$Date <- as.POSIXct(hydr$Date_Time, format = "%d.%m.%Y %H:%M")
```

```{r}
ggplot(hydr, aes(x = Date, y = S)) +
  geom_point() +
  theme_bw()+
  labs(x = "Дата", y = "Соленость")
```



```{r}
ggplot(hydr, aes(x = Month, y = Water_T)) +
  geom_boxplot() +
  theme_bw()+
  labs(x = "Месяц", y = "Температура воды")
```



```{r}
ggplot(hydr, aes(x = Water_T, y = S)) +
  geom_point(color = "red", size = 3) +
  geom_smooth(method = "lm") +
  theme_bw()+
  labs(x = "Температура воды", y = "Соленость")
```

