---
title: "Визуализация данных"
author: "Вадим Хайтов, Марина Варфоломеева"
subtitle: "Литературное программирование"
output:
  ioslides_presentation:
    css: assets/my_styles.css
    logo: assets/Kand_resrerv.jpg
    widescreen: yes
---


```{r setup, include = FALSE, cache = FALSE, purl = FALSE}
# output options
options(width = 70, scipen = 6, digits = 3)
library(knitr)
# chunk default options
opts_chunk$set(fig.align='center', tidy = FALSE, fig.width = 7, fig.height = 3, warning = FALSE)
```

```{r libs, echo=FALSE}
library(readxl)
library(ggplot2)
```


## Данные для визуализации 

Данные взяты из работы   
Tager, I. B., Weiss, S. T., Rosner, B., and Speizer, F. E. (1979). Effect of parental cigarette smoking on pulmonary function in children. American Journal of Epidemiology, 110, 15-26.    

Источник данных: [http://www.statsci.org/data/general/fev.html]
 
Структура данных:   

`Age` --- Возраст    
`FEV` 	 ---  	Объем легких при выдохе (литры) (forced expiratory volume)    
`Height` 	 ---  	Рост (дюймы)   
`Sex` 	 ---  	 пол (Male or Female)    
`Smoker` 	 ---  	некурящие (Non), курящие (Current)    

## Читаем данные

```{r}
library(readxl)
fev <- read_excel("data/fev.xls", 
                  sheet = "tidy_data", 
                  col_names = TRUE, 
                  na = "NA", 
                  skip = 1 )

```


## Анализируем структуру данных

Имена переменных
```{r}
names(fev)

```


## Анализируем структуру данных

Содержание переменных
```{r}
str(fev)

```

## Изменяем формат переменных

Необходимо заменить формат в переменных `fev$Sex` и `fev$Smoker`

```{r}
fev$Sex <- factor(fev$Sex)
fev$Smoker <- factor(fev$Smoker)

```


функция `factor()` превращает числовые или текстовые данные в дискретные факторы

## Пропущенные значения `NA`

Если необходимо убрать объекты, у которых что-то не измерено (NA), то надо произвести "очистку данных". 

НО! не увлекайтесь, иногда можно "вычистить"" важную информацию

В каких строках содержится пропущенная информация?

```{r}
fev[which(!complete.cases(fev)), ] 

```


здесь используется сразу две функции: `which()`, в нее вложена `complete.cases()`    
! - логическая операция "NOT"   
[ , ] - оператор индексации на первом месте строка, на втором - столбец  


## Убираем из датафрейма неполные строки

```{r}
fev <- fev[complete.cases(fev), ]

```

# Визуализация данных

## Три системы визуализации в R

- Base Graphics
- Lattice
- ggplot2

## Система ggplot2

Название пакета происходит от слов "Grammar", "Graphics", "Plot".

В основе подхода, реализованного в пакете, лежит идея **грамматики графиков** "Semiology of Graphics" (Bertin, 1983).

Более позднее обобщение “The Grammar of Graphics” (Wilkinson, Anand and Grossman, 2005).






## Визуализация данных (первый заход)

Задача: построить точечную диаграмму, где по оси OX отложен Age, а по оси OY отложен FEV


```{r}
ggplot(data = fev, aes(x = Age, y = FEV)) + geom_point()

```

## убираем серый фон

```{r}
ggplot(data = fev, aes(x = Age, y = FEV)) + geom_point() + theme_bw()

```


## убираем серый фон

```{r}
ggplot(data = fev, aes(x = Age, y = FEV)) + geom_point() + theme_classic()

```


## убираем серый фон

```{r}
ggplot(data = fev, aes(x = Age, y = FEV)) + geom_point() + theme_minimal()

```

## Устанавливаем понравившуюся тему, как основную.

```{r}
theme_set(theme_bw()) 

```


далее все графики, производимые в данной сессии,  будут использовать именно эту тему


```{r}
ggplot(data = fev, aes(x = Age, y = FEV)) + geom_point()

```



## Изменяем подписи осей

```{r}
ggplot(data = fev, aes(x = Age, y = FEV)) + 
  geom_point() + 
  labs(x = "Возраст", y = "Объем легких")

```

## Создаем верхний заголовок рисунка


```{r}

ggplot(data = fev, aes(x = Age, y = FEV)) + 
  geom_point() + 
  labs(x = "Возраст", y = "Объем легких", 
       title = "Зависимость между \n возрастом и объемом легких")

```


## Делаем заголовок центральным

```{r}
ggplot(data = fev, aes(x = Age, y = FEV)) + 
  geom_point() + 
  labs(x = "Возраст", y = "Объем легких", 
       title = "Зависимость между \n возрастом и объемом легких") + 
  theme(plot.title = element_text(hjust = 0.5))

```



## Меняем размер точек

### Крупнее
```{r}
ggplot(data = fev, aes(x = Age, y = FEV)) + 
  geom_point(size = 3) + 
  labs(x = "Возраст", y = "Объем легких", 
       title = "Зависимость между \n возрастом и объемом легких") + 
  theme(plot.title = element_text(hjust = 0.5))

```



## Меняем размер точек

### Мельче

```{r}
ggplot(data = fev, aes(x = Age, y = FEV)) + 
  geom_point(size = 0.1) + 
  labs(x = "Возраст", y = "Объем легких", 
       title = "Зависимость между \n возрастом и объемом легких") + 
  theme(plot.title = element_text(hjust = 0.5))

```



## Меняем цвет и форму точек

```{r}
ggplot(data = fev, aes(x = Age, y = FEV)) + 
  geom_point(color = "blue") + 
  labs(x = "Возраст", y = "Объем легких", 
       title = "Зависимость между \n возрастом и объемом легких") + 
  theme(plot.title = element_text(hjust = 0.5))

```



## Меняем цвет и форму точек

```{r}
ggplot(data = fev, aes(x = Age, y = FEV)) + 
  geom_point(shape = 22, color = "red", fill = "yellow", size = 2) + 
  labs(x = "Возраст", y = "Объем легких", 
       title = "Зависимость между \n возрастом и объемом легких") + 
  theme(plot.title = element_text(hjust = 0.5))

```


## Сохраняем рисунок в файл 

Создаем рисунок 

```{r}
ggplot(data = fev, aes(x = Age, y = FEV)) + 
  geom_point(shape = 22, color = "red", fill = "yellow", size = 2) + 
  labs(x = "Возраст", y = "Объем легких", title = "Зависимость между \n возрастом и объемом легких") + theme(plot.title = element_text(hjust = 0.5))

```


## Сохраняем рисунок в файл 

Сохраняем текущий рисунок в файл

```{r, eval=FALSE}

ggsave("figures/MyPicture.wmf", plot = last_plot())

```


## Рисунок-переменная 

Рисунок можно, и это правильно, поместить в специальную переменную

```{r}
Plot_1 <- ggplot(data = fev, aes(x = Age, y = FEV)) + 
  geom_point(shape = 22, color = "red", fill = "yellow", size = 2)

Plot_1

```



## Далее эту переменную можно модифицировать

```{r}
Plot_1 + 
  labs(x = "Возраст", y = "Объем легких", 
       title = "Зависимость между \n возрастом и объемом легких") +
  theme(plot.title = element_text(hjust = 0.5))

```


## Далее эту переменную можно модифицировать

```{r, eval=FALSE}
Plot_2 <- Plot_1 + 
  labs(x = "Возраст", y = "Объем легких", title = "Зависимость между \n возрастом и объемом легких") +
  theme(plot.title = element_text(hjust = 0.5))


ggsave("figures/MyPicture_2.wmf", plot = Plot_2)

```


## Эстетики (Aesthetics)


В философии ggplot эстетики - это та информация (данные), которую можно выразить графиком.

Минимальные эстетики - Положение на OX и положение на OY

Однако наши данные содержат еще и информацию о поле (переменная `fev$Sex`). Если эти данные для нас важны, то мы должны эту информацию выразить на графике

## Отражаем данные о поле с помощью цвета


```{r}
Plot_1 <- ggplot(data = fev, aes(x = Age, y = FEV, color = Sex )) + 
  geom_point(size = 2) + 
  labs(x = "Возраст", y = "Объем легких", title = "Зависимость между \n возрастом и объемом легких") + 
  theme(plot.title = element_text(hjust = 0.5))

Plot_1


```


## Меняеем цвет на тот, который нам нравится


```{r}
Plot_1 <- Plot_1 + scale_color_manual(values = c("pink","blue"))
Plot_1
```




## Меняеем положение легенды 
```{r}
Plot_1  + theme(legend.position =  "bottom")

```


## Меняем положение легенды 
```{r}
Plot_1  + theme(legend.position =  "left")

```




## Меняем положение легенды 
```{r}
Plot_1  + theme(legend.position =  c(0.1, 0.9)) 

```

`c(0.1, 0.9)` координаты указываются в долях от сторон рисунка 




## Отражаем данные о поле с помощью формы точек

```{r}
Plot_1 <- ggplot(data = fev, aes(x = Age, y = FEV, shape = Sex, color = Sex )) +
  geom_point(size = 2) + 
  labs(x = "Возраст", y = "Объем легких", title = "Зависимость между \n возрастом и объемом легких") + 
  theme(plot.title = element_text(hjust = 0.5))

Plot_1

```




## В нашем датафрейме есть еще и данные о курении
Если мы хотим выразить графиком одновременно данные по полу и по курению, то мы должны задать две разные эстетики

```{r}
Plot_1 <- ggplot(data = fev, aes(x = Age, y = FEV, shape = Sex, color = Smoker )) + 
  geom_point(size = 2) + 
  labs(x = "Возраст", y = "Объем легких", title = "Зависимость между \n возрастом и объемом легких") + 
  theme(plot.title = element_text(hjust = 0.5))

Plot_1 

```


в этом трудно разобраться


## Используем фасетирование 

```{r}
Plot_1 + facet_wrap( ~ Smoker) #уже лучше

```



## Используем фасетирование 

```{r}
Plot_1 + facet_grid(Sex ~ Smoker)

```


## Геомы (Geom)

Геомы - это геометрические объекты, которые отражают данные (точки, линии, столбцы, "усы" и т. д.)


Задание: построить гистограмму, отражающую частотное распределение объема легких

Для решений этой задачи не годится применение точечных диаграмм

Нам нужен другой геом

## geom_histogram()
```{r}
ggplot(fev, aes(x = FEV)) + geom_histogram()

```


## Меням ширину класса 

Делаем более широкие классовые интервалы

```{r}
ggplot(fev, aes(x = FEV)) + geom_histogram(binwidth = 1)

```


## Меням ширину класса 

Делаем более узкие классовые интервалы

```{r}
ggplot(fev, aes(x = FEV)) + geom_histogram(binwidth = 0.1)

```



## Семейство Функций `stat` 

Поскольку в основе построения гистограммы лежит статистическая процедура (определение частот), то все тоже самое можно сделать с помощью функций stat_...

```{r, message=FALSE}
ggplot(fev, aes(x = FEV)) + stat_bin(geom = "bar") #Аналогично!

```


## Меняем ширину класса


```{r}
ggplot(fev, aes(x = FEV)) + stat_bin(geom = "bar", binwidth = 0.1)

```

Аналогично применению `geom_histogram(binwidth = 0.1)`

## Используем другой геом

### Частотное распределение можно выразить еще и линией

```{r}
ggplot(fev, aes(x = FEV)) + stat_bin(geom = "line", size = 1, color = "red")

```


## Используем другой геом

### А можно еще и закрашенной областью 

```{r}
ggplot(fev, aes(x = FEV)) + stat_bin(geom = "area", size = 1, color = "red")

```

## Можно еще многими способами.... 

Например, так 
```{r}
ggplot(fev, aes(x = FEV)) + stat_density(geom = "area", size = 1, color = "red", fill = "blue")

```


## Применяем фасетирование
### Но у нас есть еще и данные по полу
### Мы можем отразить частотное распределение с помощью фасетирования 

```{r}
ggplot(fev, aes(x = FEV)) + geom_histogram() + facet_wrap( ~ Sex)

```

## Так удобнее сравнивать
```{r}
ggplot(fev, aes(x = FEV)) + geom_histogram() + facet_wrap( ~ Sex, ncol = 1) 

```


## Отражаем частотное распределение с использованием данных по полу и курению
```{r}
ggplot(fev, aes(x = FEV, fill = Smoker)) + geom_histogram() + facet_wrap( ~ Sex, ncol = 1) 
```


Трудно читать

## Лучше так
```{r}
ggplot(fev, aes(x = FEV, fill = Smoker)) + stat_density(geom = "area", size = 1, color = "red") + facet_wrap( ~ Sex, ncol = 1)

```


# Визуализация данных с использованием простейшей статистической обработки

## Боксплоты

```{r}
ggplot(fev, aes(x = Smoker, y = FEV)) +
  geom_boxplot()
```

Становится видна некоторая тенденция

## Боксплоты

Отразим данные по полу

```{r}
ggplot(fev, aes(x = Smoker, y = FEV)) +
  geom_boxplot(aes(fill = Sex))
```

Тенденция видна лучше


## Задача: отразить срдний объем легких у разных возрастов для некурящих

Для этого нам надо сделать следующие действия

1. Отфильтровать из датафрейма тех людей, которые не курят

2. Сгруппировать людей по возрасту

3. Для каждой группы посчитать среднее значение (и другие статистические показатели)

4. Нарисовать график


## Знакомимся с пакетом `dplyr`

```{r}
library(dplyr)

fev_summary <-
fev %>% 
  filter(Smoker == "Non") %>% 
  group_by(Age) %>% 
  summarize(Mean_FEV = mean(FEV))

```

Оператор %>% обеспечивает конвейерную передачу объектов

Его можно вставить сочетанием клавиш Ctrl + Shift + M

## Строим график

```{r}

ggplot(fev_summary, aes(x = Age, y = Mean_FEV)) +
  geom_col(fill = "gray50") +
  labs(x = "Возраст", y = "Средний объем легких")
```

## Строим график{.smaller}
Аналогичный график но в одном конвейере

```{r, message=FALSE}
fev %>% 
  filter(Smoker == "Non") %>% 
  group_by(Age) %>% 
  summarize(Mean_FEV = mean(FEV)) %>% 
    ggplot(aes(x = Age, y = Mean_FEV)) +
      geom_col(fill = "gray50") +
      labs(x = "Возраст", y = "Средний объем легких")
```


## Добавляем данные по полу {.smaller}

```{r, message=FALSE}
fev %>% 
  filter(Smoker == "Non") %>% 
  group_by(Age, Sex) %>%  # Добавили еще одну группирующую переменную
  summarize(Mean_FEV = mean(FEV)) %>% 
    ggplot(aes(x = Age, y = Mean_FEV)) +
      geom_col(fill = "gray50") +
      labs(x = "Возраст", y = "Средний объем легких") +
      facet_wrap(~Sex)

```


## Добавляем информацию о варьировании объема легких {.smaller}

```{r, message=FALSE}
fev %>% 
  filter(Smoker == "Non") %>% 
  group_by(Age, Sex) %>%  
  summarize(Mean_FEV = mean(FEV), SD = sd(FEV)) %>% 
    ggplot(aes(x = Age, y = Mean_FEV)) +
      geom_col(fill = "gray50") +
      geom_errorbar(aes(ymin = Mean_FEV - SD, ymax = Mean_FEV + SD), width = 0.2) + 
      labs(x = "Возраст", y = "Средний объем легких") +
      facet_wrap(~Sex)

```

## Учитываем информацию о курении {.smaller}

```{r, message=FALSE}
fev %>% 
  group_by(Age, Sex, Smoker) %>%  
  summarize(Mean_FEV = mean(FEV), SD = sd(FEV)) %>% 
    ggplot(aes(x = Age, y = Mean_FEV)) +
      geom_col(aes(fill = Smoker)) +
      geom_errorbar(aes(ymin = Mean_FEV - SD, ymax = Mean_FEV + SD), width = 0.2) + 
      labs(x = "Возраст", y = "Средний объем легких") +
      facet_grid(Smoker~Sex) 

```


## Задание: 

### Постройте столбчатые диаграммы, отражающие средний рост у представителей разного пола


## Решение {.smaller}

```{r , message=FALSE}
fev %>% 
  group_by(Sex) %>%  
  summarize(Mean_Height  = mean(Height), SD = sd(Height)) %>% 
    ggplot(aes(x = Sex, y = Mean_Height)) +
      geom_col() +
      geom_errorbar(aes(ymin = Mean_Height - SD, ymax = Mean_Height + SD), width = 0.2) +
      labs(x = "Пол", y = "Средний рост") 

```


## С помощью функций ggplot можно сразу вписать простые линейные модели и увидеть характер связей

```{r, message=FALSE}
ggplot(fev, aes(x = Age, y = FEV, color = Smoker)) + 
  geom_point() + 
  geom_smooth(method = "lm") +  
  facet_wrap( ~ Sex)

```



## Take home messages

>- Для анализа лучше подходит длинный формат
>- Данные должны быть оформлены в соответствии с определнными правилами
>- Пакет ggplot2 позволяет построить практически любой график

## Что почитать
[Cookbook for R](http://www.cookbook-r.com/Graphs/)

