---
title: |
  | Знакомство с R
author: |
  | М.А. Варфоломеева, PhD
  | В.М. Хайтов, к.б.н.
fontsize: 10pt
classoption: 'aspectratio=169,t,xcolor=table'
language: russian, english
output:
  beamer_presentation:
    theme: default
    colortheme: beaver
    latex_engine: xelatex
    slide_level: 2
    fig_crop: false
    highlight: haddock
    includes:
      in_header: 
        - includes/header.tex
        - includes/header-with-code.tex
    keep_tex: false
---
```{r setup, include=FALSE, cache=FALSE, purl=FALSE}
# output options
options(width = 90)
library (knitr)
library (scales)
# chunk default options
opts_chunk$set(fig.show='hold', size='footnotesize', comment='#', 
               fig.width=4.5, out.width='3in',
               fig.height=2.25, out.height='1.5in',
               cache=FALSE,
               dev='cairo_pdf',
               warning=FALSE, message=FALSE)
# Тема для иллюстраций
library (ggplot2)
library (gridExtra)
theme_spbu <- function () { 
    theme_bw(base_size = 11, base_family='GT Eesti Pro Display') + 
    theme(plot.title = element_text(face = 'bold', colour = '#1e1e1e'), 
          panel.border = element_rect(fill = NA, size = 0.75), 
          panel.grid = element_blank(),
          strip.background = element_blank(), 
          strip.text = element_text(face = 'bold', colour = '#1e1e1e'))
}
op <- par()
par_spbu <- par(
    mar = c(3, 3, 2, 0.5), # Dist' from plot to side of page
    mgp = c(2, 0.4, 0), # Dist' plot to label
    las = 1, # Rotate y-axis text
    tck = -.01, # Reduce tick length
    xaxs = 'i', yaxs = 'i', 
    family = 'GT Eesti Pro Display',
    mex = 0.8,
    mgp = c(2, .5, 0),
    tcl = -0.3) # Remove plot padding
source(file = 'includes/spbu_cols.R')
source(file = 'includes/functions.R')
```

## Почему `R` это круто?  {.segue}

М.А. Варфоломеева, PhD  
В.М. Хайтов, к.б.н.

\insertinstitute

## Новые впечатления и сообщество единомышленников

\columnsbegin
\column{0.49\textwidth}

\includegraphics[width=\textwidth,height=0.7\textheight,keepaspectratio]{images/stock-photo-businessman-touching-global-network-and-data-exchanges-over-the-world-d-rendering-566877226.jpg}

\tiny{https://www.shutterstock.com/ru/image-photo/businessman-touching-global-network-data-exchanges-566877226}

\column{0.49 \textwidth}

- `R` --- это инструмент познания мира.  
Вы получите много новых впечатлений и встретите большое и дружественное сообщество единомышленников.

\columnsend


## Огромный набор методов

\columnsbegin
\column{0.49\textwidth}

\includegraphics[width=\textwidth,height=0.7\textheight,keepaspectratio]{images/stock-photo-business-person-analyzing-financial-statistics-displayed-on-the-tablet-screen-184490210.jpg}

\column{0.49\textwidth}

- `R` --- это открытый кросс-платформенный язык статистического программирования. 
- В `R` реализованы практически все статистические методы, как классические, так и ультрасовременные.
- Доступно более 10 000 пакетов и их число растет. К пакетам есть подробные и понятные справки.

\columnsend


## Визуализация данных

\columnsbegin
\column{0.7\textwidth}

\includegraphics[width=\textwidth,height=0.8\textheight,keepaspectratio]{images/ggplot_examples.png}

```{r purl=FALSE, eval=FALSE, echo=FALSE, fig.width=4.05, out.width='2.7in', fig.height=3, out.height='2in'}
# \small
# График вдохновлен картиной \href{https://www.r-graph-gallery.com/137-spring-shapes-data-art/}{\#137 SPRING SHAPES} с сайта \href{r-graph-gallery.com}{R-graph-gallery.com}.
set.seed(23854)
library(ggplot2)
library(RColorBrewer)
n_group <- 25
names <- paste("Group_", 1:n_group, sep = "")
dfr <- data.frame()

for(i in seq(1:10)){
  dat <- data.frame( matrix(0, n_group , 3))
  dat[,1] <- i
  dat[,2] <- sample(names, nrow(dat))
  dat[,3] <- prop.table(sample(c(rep(0, 100), 1:n_group), nrow(dat)))
  dfr <- rbind(dfr, dat)
}
colnames(dfr) <- c("Year", "Group", "Value")
df <- dfr[order( dfr$Year, dfr$Group) , ]

pal <- brewer.pal(9, "YlGnBu")
pal <- colorRampPalette(pal)(n_group)
pal <- pal[sample(length(pal), size = length(pal))]

ggplot(dfr, aes(x = Year, y = Value, fill = Group )) +
  geom_area() +
  scale_fill_manual(values = pal) +
  theme_void() + theme(legend.position = 'none')
```

\column{0.3\textwidth}

В `R` можно создавать практически любые иллюстрации:

- графики
- карты
- сложные комбинированные рисунки

\tiny

https://timogrossenbacher.ch/2016/12/beautiful-thematic-maps-with-ggplot2-only/

http://www.ggplot2-exts.org/gallery/

Khaitov et al, 2018

\columnsend


## Гибкий и воспроизводимый код для анализа данных


\columnsbegin
\column{0.49\textwidth}

\includegraphics[width=\textwidth,height=0.7\textheight,keepaspectratio]{images/stock-photo-toy-a-magician-casting-a-spell-it-s-a-toy-it-is-not-a-person-425596252.jpg}

\tiny{https://www.shutterstock.com/ru/image-photo/toy-magician-casting-spell-not-person-425596252?src=9JFUp7OtjFojD9EEo8ZPfQ-1-18}

\column{0.49\textwidth}

- Функции языка `R` подобны магическим заклинаниям, они совершают чудеса при обработке данных.
- Ход анализа данных может быть задокументирован. Вы напишете собственные магические тексты в виде кода на `R`, с помощью которого можно воспроизвести все этапы анализа. 

\columnsend


## Установка и настройка `R` и `RStudio`  {.segue}

В.М. Хайтов, к.б.н.

\insertinstitute

## Загрузка `R` 
Сайт `CRAN`
https://cran.r-project.org/

\includegraphics[width=\textwidth,height=0.7\textheight,keepaspectratio]{images/R_download_all.png}

## Загрузка `RStudio`

https://www.rstudio.com/products/rstudio/download/

\includegraphics[width=\textwidth,height=0.7\textheight,keepaspectratio]{images/RStudio_download.png}

## Начальный вид окон `RStudio`

Сразу после открытия создаем окно для скрипта: File -> New File -> R Script

\includegraphics[width=\textwidth,height=0.7\textheight,keepaspectratio]{images/RStudio_initial_view.png}

## Четыре основных окна `RStudio`

\includegraphics[width=\textwidth,height=0.7\textheight,keepaspectratio]{images/RStudio_windows.png}

## Вид окон во время работы

\includegraphics[width=\textwidth,height=0.7\textheight,keepaspectratio]{images/RStudio_work.png}

## Важные настройки `RStudio`

\includegraphics[width=\textwidth,height=0.7\textheight,keepaspectratio]{images/RStudio_adjustment_1.png}

## Настройка окна скрипта

\includegraphics[width=\textwidth,height=0.7\textheight,keepaspectratio]{images/RStudio_adjustment_2.png}


## Перенос в отображении длинных строк

\columnsbegin
\column{0.49\textwidth}

\includegraphics[width=\textwidth,height=0.7\textheight,keepaspectratio]{images/RStudio_adjustment_3.png}

\column{0.49\textwidth}

Ставим галочку рядом с опцией

Soft-wrap R source files

\columnsend

## Вид `RStudio` по своему вкусу 

\columnsbegin
\column{0.49\textwidth}

\includegraphics[width=\textwidth,height=0.6\textheight,keepaspectratio]{images/RStudio_appearance.png}

\column{0.49\textwidth}

Tools -> Global options -> Appearance

\columnsend

## Организация рабочего пространства  {.segue}

В.М. Хайтов, к.б.н.

\insertinstitute


## До начала работы 

1. Создайте папку, где будут храниться ВСЕ материалы этого курса. Эта папка будет нашей __рабочей директорией__.

Например:

`D:\Literature_programming\`

В эту папку помещайте ВСЕ файлы со скриптами. 

Отсюда же запускайте эти файлы из проводника или иного файл-менеджера.


2. Внутри папки `Literature_programming` создайте папку `data`.
 
В нее помещайте все файлы с данными для анализа.

`D:\Literature_programming\data\`

## Открываем готовый скрипт

Скачайте с сайта файл `first_steps.R` и поместите его в рабочую директорию. 

Откройте этот скрипт в `RStudio`

File ->  Open File 


## Кракозябры вместо русских букв? 

Нужно поменять кодировку

File -> Reopen with Encoding

Из предложенного списка выберете UTF-8. 

В том же окне поставьте галочку `"Save as default encoding for source files"`


## Рабочая директория

`R` всегда "нацелен" на определенную папку в вашей операционной системе --- эта папка называется __рабочая директория__.

Это удобно: все файлы рабочей директории можно открыть, указав путь не от корневрй папки системы, а от этой рабочей директории. Это называется __относительный путь__.

## Проверка пути к рабочей директории

По умолчанию `R` считает, что рабочая директория --- это основная пользовательская папка в вашей системе.

Для проверки правильности установки рабочей директории в окне скрипта выполните команду `getwd()` (get work directory).

```{r, eval=FALSE}
getwd()
```

Для этого поставьте текстовый курсор на строчку с этой командой и нажмите `Ctrl + Enter`.


## Установка пути к рабочей директории

Допустим, нашей рабочей директорией должна быть `D:\Coursera\Linmodr`

\vspace{\baselineskip}

Способ 1:

Выберите в меню Session -> Set working Directory -> Choose Directory...

\vspace{\baselineskip}

Способ 2:

Используем команду `setwd()`

```{r, eval=FALSE}
setwd('D:/Coursera/Linmodr/')
```


## Как получить помощь  {.segue}

В.М. Хайтов, к.б.н.

\insertinstitute

## Просить помощи --- это нормально

\columnsbegin
\column{0.48\textwidth}

\includegraphics[width=\textwidth,height=0.6\textheight,keepaspectratio]{images/stock-photo-woman-drowns-in-the-sea-698646385.jpg}

\tiny{https://www.shutterstock.com/ru/image-photo/woman-drowns-sea-698646385}

\column{0.48 \textwidth}

Работая в среде `R`, необходимо постоянно обращаться за помощью.   

\vspace{\baselineskip}

Три основных способа получения помощи:

- Локальная справка `R`
- Google
- Stack Overflow

\columnsend

## Локальная справка `R`

Предположим, вам необходимо получить справку по функции `log()`

```{r, eval=FALSE}
?log      # Вызов справки через "?"

help(log) # Вызов справки с помощью функции help()

```

То же самое можно сделать, если поставить текстовый курсор на название функции и нажать "F1".

## Окно справки 

\columnsbegin
\column{0.49\textwidth}

\includegraphics[width=\textwidth,height=0.7\textheight,keepaspectratio]{images/help_1.png}


\column{0.49\textwidth}

Разделы:

- Description --- общее описание функции 
- Usage --- шаблон использования функции
- Arguments --- аргументы (параметры) функции
- Details --- Дополнительные детали

\columnsend


## Окно справки 

\columnsbegin
\column{0.49\textwidth}

\includegraphics[width=\textwidth,height=0.7\textheight,keepaspectratio]{images/help_2.png}

\column{0.49\textwidth}

Разделы:

- Value --- результаты работы функции
- References --- ссылки на первоисточники
- See Also --- похожие функции
- Examples --- примеры использования функции

\columnsend

## Код из раздела `Examples` можно выполнять

Строки из раздела "Examples" можно скопировать в буфер обмена, \newline вставить в скрипт и выполнить.

```{r}
log(exp(3))
log10(1e7) # = 7
```

Форма записи чисел $1e7 = 1 \cdot 10^7$ --- это так называемая экспоненциальная запись \newline (scientific notation).


## Google --- ваш лучший друг

\includegraphics[width=\textwidth,height=0.7\textheight,keepaspectratio]{images/help_google.png}


## Cообщество Stack Overflow

\includegraphics[width=\textwidth,height=0.7\textheight,keepaspectratio]{images/help_stackoverflow.png}


## Cообщество Stack Overflow

\includegraphics[width=\textwidth,height=0.7\textheight,keepaspectratio]{images/help_stackoverflow_2.png}


## `RStudio` может подсказывать и сама

\columnsbegin
\column{0.49\textwidth}

\includegraphics[width=\textwidth,height=0.6\textheight,keepaspectratio]{images/help_tab.png}

\column{0.49\textwidth}

Начните набирать название функции \newline и нажмите `Tab` или `Ctrl + Space`.

\columnsend

## Не бойтесь сообщений об ошибках и предупреждений

Разобраться в них обычно удается даже при минимальном знании английского языка. 


```{r, eval=FALSE}
sqr(4) 
```
```
Error in sqr(4) : could not find function "sqr"
```

```{r, eval=FALSE}
sqrt(-1) 
```

```
[1] NaN
Warning message:
In sqrt(-1) : NaNs produced
```

## Что делать, если консоль неистово плюсует

Знак `+` в консоли значит, что во введенной команде чего-то не хватает, \newline и `R` ожидает продолжения. 

Один из самых частых случаев --- потерялась закрывающая скобка.

```
> sqrt(4
+
+
+
+
```

Для выхода из этого положения нажмите `Esc`.


## Установка пакетов  {.segue}

В.М.Хайтов, к.б.н.

\insertinstitute

## Что такое пакеты

Пакет - набор функций, предназначенных для решения определенного класса задач.

Примеры пакетов:

- `ggplot2` --- набор функций для рисования графиков
- `dplyr`, `tidyr` --- средства управления данными и их преобразования в удобную форму
- `car`, `MASS`, `lmer` --- инструменты регрессионного анализа

## Установка пакетов

Установка пакетов происходит из Сети. Лучше работать, имея постоянное подключение.

Главный репозиторий находится на сайте `CRAN` (https://cran.r-project.org/).

Если вы работаете под Windows, то запускайте `RStudio` от имени администратора.


## Выбор зеркала

\columnsbegin
\column{0.49\textwidth}

\includegraphics[width=\textwidth,height=0.7\textheight,keepaspectratio]{images/RStudio_adjustment_CRAN.png}

\column{0.49\textwidth}

Из множества зеркал `CRAN` лучше выбрать ближайшее к вам.

Tools -> Global options -> Packages -> CRAN mirror

\columnsend

## Установка пакетов в `R`

```{r, eval=FALSE}
install.packages('ggplot2') # Устанавливаем пакет ggplot2 
install.packages('tidyr')   # Устанавливаем пакет tidyr 
```

Пакеты достаточно один раз установить в локальную библиотеку.

Команда `library()` активирует нужный пакет, если он уже установлен, \newline и выполняется один раз за сеанс работы в R.

```{r, eval=FALSE}
library(ggplot2) # Активируем пакет ggplot2
```


## Список установленных пакетов

\includegraphics[width=\textwidth,height=0.7\textheight,keepaspectratio]{images/RStudio_adjustment_Packages.png}

----
